---
title: "Tratamento de Dados para Modelo Preditivo de Mortes"
format: 
  html:
    execute:
      warning: false
editor: visual
---

```{r}
library(tidyverse)
library(microdatasus)
library(obsplot)
library(knitr)
library(readxl)
```

## Dados de mortes no trânsito (DATASUS)

```{r}

if (file.exists("data/datasus.rda")) {
  load("data/datasus.rda")
} else {
  df_datasus <- fetch_datasus(
    year_start = 1996,
    year_end = 2021,
    information_system = "SIM-DOEXT",
    vars = c("DTOBITO","CAUSABAS")
  )

  save(df_datasus, file = "data/datasus.rda")
}

```

```{r}
st_datasus <- df_datasus |> 
  filter(
    str_detect(CAUSABAS, paste(paste0("V", seq(0, 8, 1)), collapse = "|"))
  ) |> 
  mutate(
    datas = as.character(DTOBITO),
    ano = as.numeric(str_sub(datas, -4, -1))
  )

# st_datasus
knitr::kable(head(st_datasus))
```

```{r}
obitos_ano <- st_datasus |> 
  count(ano, name = "obitos") |> 
  as_tibble()

kable(obitos_ano)
```

```{r}
ggplot(obitos_ano, aes(x = ano, y = obitos)) +
  geom_point() +
  geom_line() +
  scale_x_continuous(breaks = seq(1996, 2021, 1)) +
  scale_y_continuous(limits = c(0, NA)) +
  theme_obs() +
  theme(axis.text.x = element_text(angle = 45, vjust = 1, hjust = 1)) +
  ggtitle("Mortes no Trânsito Brasileiro")
```

## Sinistros em rodovias federais (PRF)

Função de extração:

```{r}
datatran_extract <- function(df) {

  acidentes <- df |> 
  select(
    data_inversa,
    mortos,
    feridos,
    classificacao_acidente
  ) |> 
  mutate(
    
    ano = case_when(
      is.character(data_inversa) ~ year(dmy(data_inversa)),
      !is.character(data_inversa) ~ year(data_inversa)
    ),
    
    classificacao_acidente = case_when(
      classificacao_acidente %in% c("(null)","Ignorado",NA) & mortos > 0 ~ "Com Vítimas Fatais",
      classificacao_acidente %in% c("(null)","Ignorado",NA) & mortos == 0 & feridos > 0 ~ "Com Vítimas Feridas",
      classificacao_acidente %in% c("(null)","Ignorado",NA) & mortos == 0 & feridos == 0 ~ "Sem Vítimas",
      TRUE ~ classificacao_acidente
    )
  )
  
  mortes <- acidentes |> 
  group_by(ano) |> 
  summarise(
    qnt_acidentes = n(),
    qnt_acidentes_fatais = sum(classificacao_acidente == "Com Vítimas Fatais"),
    qnt_feridos = sum(feridos),
    qnt_mortos = sum(mortos)
  )
  
  return(mortes)

}
```

Função que importa todos os anos e aplica a extração. Ao criar uma função, você não precisa se preocupar em ficar usando `rm()` no enviroment global, todo o calculo temporário fica no environemt local da função.

```{r}

arrange_datatran <- function() {
  k <- seq(2007, 2021, 1)
  enderecos_datatran <- paste(
    "datatran/datatran", k ,"/datatran", k, ".csv", sep = ""
  )
  #criação de loop para a importação de todos os anos
  for (i in enderecos_datatran) {
    df_temp <- read_csv2(i, locale = locale(encoding = "latin1")) |>
      datatran_extract()
    if (exists("datatran_anos")) {
      datatran_anos <- bind_rows(datatran_anos, df_temp)
    } else {
      datatran_anos <- df_temp
    }
  }
  return(datatran_anos)
}

sinistros_prf <- arrange_datatran()
```

## Frota por tipo de veículo (RENAVAM)

Primeiramente, cria um vetor com os endereços dos dados.

```{r}
enderecos_frota <- paste(
  "dados_frota/frotas2000_2021/",
  list.files("dados_frota/frotas2000_2021/"),
  sep = ""
)

```

Função para importar os dados. Alguns *datasets* precisam de tratamento especial devido a diferenças em formatação.

```{r}
import_frota <- function(endereco) {
  frota <- tryCatch(
    read_excel(endereco, sheet = 2, range = "B41:W42"),
    error = function(e) {
      if (str_sub(endereco, 34, 37) %in% c("2005","2004")) {
        aux <- read_excel(endereco, sheet = 1, range = "B42:W43")
        nomes <- aux |>
          colnames() |>
          toupper() 
        nomes <- replace(nomes, nomes %in% "UTILITARIO", "UTILITÁRIO")
        colnames(aux) <- nomes
        return(aux)
      } else if (str_sub(endereco, 34, 37) == "2003") {
        # precisou alterar o formato da planilha de .xls para .xlsx 
        # e excluir páginas vazias
        # também é feito um subset da planilha para coletar só os totais
        aux <- read_excel(endereco, sheet = 1, range = "B3:W33")
        return(aux[nrow(aux), ])
      } else if (str_sub(endereco, 34, 37) == "2002") {
        aux <- read_excel(endereco, sheet = 1, range = "B7:W38")
        colnames(aux) <- c(
          "TOTAL", "AUTOMÓVEL", "BONDE", "CAMINHÃO", "CAMINHÃO TRATOR",
          "CAMINHONETE", "CAMIONETA", "CHASSI PLATAF", "CICLOMOTOR", "MICROÔNIBUS",
          "MOTOCICLETA", "MOTONETA", "ÔNIBUS", "QUADRICICLO", "REBOQUE",
          "SEMIREBOQUE", "SIDECAR", "OUTROS", "TRATOR ESTEI", "TRATOR RODAS",
          "TRICICLO","UTILITÁRIO")
        return(aux[nrow(aux), ])
      } else if (str_sub(endereco, 34, 37) == "2001") {
        aux <- read_excel(endereco, sheet = 1, range = "B36:W38")
        return(aux[nrow(aux), ])
      } else if (str_sub(endereco, 34, 37) == "2000") {
        aux <- read_excel(endereco, sheet = 1, range = "B36:W37")
        return(aux[nrow(aux), ])
      } else {
        return(read_excel(endereco, sheet = 1, range = "B41:W42"))
      }
    }
  )
  return(frota)
}
```

Tratando e selecionando as variáveis de interesse, inserindo na função.

```{r}
frota_extract <- function(df) {
  # transforma dados em númerico caso estejam em formato de carácter
  df_temp <- as.data.frame(lapply(df, as.numeric))
  
  res <- df_temp |> 
    mutate(
    automovel = AUTOMÓVEL + CAMINHONETE + CAMIONETA + UTILITÁRIO,
    motocicleta = MOTOCICLETA + MOTONETA + CICLOMOTOR,
    total = TOTAL
  ) |> 
  select(
    automovel,
    motocicleta,
    total
  )
  
  return(res)
}
```

Finalizando a tabela anual através de uma última função.

```{r}
arrange_frota <- function() {
  for(i in enderecos_frota) {
    if ("frota_anos" |> exists()) {
      frota_anos <- rbind(frota_anos, frota_extract(import_frota(i)))
      anos <- append(anos, i |> str_sub(34,37) |> as.numeric())
    } else {
      frota_anos <- import_frota(i) |> frota_extract()
      anos <- i |> str_sub(34,37) |> as.numeric()
    }
  }

  frota_anos <- as_tibble(frota_anos)

  frota_anos$anos <- anos
  return(frota_anos)
}

frota_veiculos <- arrange_frota()

kable(frota_veiculos)

```

## Número de condutores (RENACH)

Importação dos endereços

```{r}
enderecos_condutores <- paste(
  "dados_cnh/cnh_xl/",
  list.files("dados_cnh/cnh_xl/"),
  sep = ""
)
```

Função que importa e trata o *dataset*

```{r}

import_cnh <- function(endereco) {
  
  df <- read_excel(
    endereco,
    range = cell_cols("N:"),
    sheet = 1
  )
  
  if (colnames(df) != "Total") {
    df <- read_excel(
      endereco,
      range = cell_cols("S:"),
      sheet = 1
    )
  }

  df <- df |> rename(condutores = Total)

  qtde_condutores <- last(df)
  
  qtde_condutores |>
    mutate(
      ano = as.numeric(str_sub(endereco, 41, 44)),
      condutores = as.numeric(condutores)
    )
}

```


Script para importação e processamento de todos os anos. (Aqui de novo a mesma questão da frota. Se você inserir todo o processo dentro de uma função, vocẽ não precisa ficar se preocupando com a existencia de `n_condutores` no environment global)


```{r}

extract_cnh <- function() {
  for (i in enderecos_condutores) {
    if ("n_condutores" |> exists()) {
      n_condutores <- rbind(n_condutores, import_cnh(i))
    }
    else {
      n_condutores <- import_cnh(i)
    }
  }
  return(n_condutores)
}

tabela_condutores <- extract_cnh()

kable(tabela_condutores)
```

## População (IBGE)

Importação dos endereços dos dados

```{r}
enderecos_pop <- paste(
  "dados_pop/populacao/",
  list.files("dados_pop/populacao/"),
  sep = ""
)
```

Função de importação dos *datasets*

```{r}
num <- 8

import_pop <- function(endereco) {
  
  try(
    return(
      read_excel(
        endereco,
        sheet = 2,
        range = cell_cols("B:"),
        col_names = "total"
      ) 
    )  
  )
  
  
  try(
    return(
      read_excel(
        endereco,
        sheet = 1,
        range = cell_cols("A:E")
      )
    )
  )
}



teste <- import_pop(enderecos_pop[num])
teste


# df <- df[-(2:nrow(df)),] |>
#   mutate(
#     ano = str_sub(endereco,24,27) |>
#       as.numeric()
#   )

```

